【裁判字號】    92,重上更(二),125
【裁判日期】    920703
【裁判案由】    違反槍砲彈藥刀械管制條例
【裁判全文】
臺灣高等法院臺中分院刑事判決              九十二年度重上更(二)字第一二五號
    上  訴  人  臺灣彰化地方法院檢察署檢察官
    被      告  丁○○
    選任辯護人  李慶松律師
右上訴人因被告違反槍砲彈藥刀械管制條例等案件，不服臺灣彰化地方法院八十六年
度訴字第四三五號，中華民國八十六年七月十七日第一審判決（起訴案號：臺灣彰化
地方法院檢察署八十六年度偵字第九八七０號），提起上訴，經本院判決後，由最高
法院第二次發回更審，本院判決如左：
      主  文
原判決關於違反槍砲彈藥刀械管制條例部分撤銷。
丁○○共同意圖為自己不法之所有，以恐嚇使人將本人之物交付，處有期徒刑拾月。
      事  實
丁○○曾於民國八十四年間任彰化縣芳苑鄉鄉民代表會副主席，與丙○○（另案由臺
灣彰化地方法院審理中）有宗親關係。丙○○因涉犯殺人未遂、殺人等多項罪名，多
方逃亡而經臺灣彰化地方法院通緝中，欠缺生活資財，乃基於意圖為自己不法所有之
犯意，先於八十四年十一月十五日以電話向時任彰化縣芳苑鄉鄉長之乙○○索取新臺
幣（下同）五百萬元，然因金額龐大，乙○○一時難以籌足，未為應允，而引起丙○○不滿；迨至同年月二十七日十七時四十五分許，即有兩名頭戴安全帽之男子騎乘Ｔ
ＮＤ－五二九號機車（係失竊之贓車），攜帶不明型式手槍前往彰化縣芳苑鄉○○村
○○路三十六之一號乙○○住處門前，朝住宅內射擊九發子彈，並於同日二十時三十
分至二十一時間，由一不詳男子打電話至乙○○家中，以示威口氣稱：「下午演這一
幕戲你感覺怎樣﹖」使乙○○認知該槍擊事件，乃丙○○為達成勒索金錢之目的，所
使用之威脅手法。丁○○隨亦基於與丙○○共同恐嚇取財之犯意聯絡，於八十四年十
二月十日打電話向乙○○稱可以找到丙○○，為之擺平此事，並邀乙○○在同右鄉頂
村洪文昭之豬舍會面，乙○○依約到達之後，丁○○即與丙○○以電話取得聯繫，
再將電話交予乙○○接聽，丙○○原要求乙○○交付五百萬元，乙○○表示無法支付
，經與丁○○多次討價還價，乙○○應允交付三百萬元，亦獲丙○○及丁○○同意。
乙○○即向友人陳文河商借，而由陳文河簽發以許月好為發票人、彰化縣二林鎮農會
為付款人、發票日分別為八十五年一月十五日及同年二月五日、票號各為：0000
000及0000000號，金額均為一百五十萬元之支票二紙借予乙○○，轉交丁○○；丁○○取得支票後，再依丙○○之指示，交付予一不詳姓名之男子，持交丙○○不知情之妻王淑珒存入設於臺灣中小企業銀行二林分行，帳號：一四七四二之六號
帳戶。案經彰化縣警察局移送臺灣彰化地方法院檢察署檢察官偵查起訴。
      理  由
一、訊據被告丁○○固坦承於右揭時間，出面為被害人乙○○與丙○○聯繫，並收受
    乙○○所交付之前開二紙支票予丙○○所指示之不詳男子等情不諱，然矢口否認
    有何共同恐嚇取財犯行，辯稱：本件係因其擔任鄉代會副主席及調解委員，乙○○被恐嚇及槍擊示警後，曾向其求助，其於八十四年十二月十日接獲丙○○電話
    後，即約乙○○在洪文昭之豬舍會面，嗣即由丙○○與乙○○自行於電話中對談
    ，待彼等對談後，由五百萬元降至三百萬元，丙○○請乙○○將索金交其代為轉
    交，其後乙○○持前開二紙支票予其收執，丙○○又交代其將支票送至彰化縣芳
    苑鄉○○路與台十七線交岔路口，交付一位男子，其乃依約交予支票，本件完全
    與其無關，其亦未從中獲得任何利益云云。
二、惟查本件案發之經過為：乙○○於八十四年十一月十五日在彰化縣芳苑鄉公所鄉
    長辦公室接獲丙○○勒索五百萬元之電話，乙○○告以金額太多，一時之間無法
    籌付，引起丙○○不悅掛掉電話；隨後於同年十一月二十七日十七時四十五分許
    ，即有二名頭戴安全帽之男子共乘ＴＮＤ－五二九號贓車，至同鄉○○村○○路
    三十六之一號乙○○住處前，持不明型式手槍朝住宅內射擊九發子彈後逃逸，並
    於同日二十時三十分至二十一時之間，由一不詳男子打電話至乙○○家中，以示
    威口氣揚稱：「下午演這一幕戲你感覺怎樣﹖」使乙○○心生畏懼，且認知此乃
    丙○○為達恐嚇取財目的，所施用之威脅手段；其後於同年十二月十日被告即主
    動打電話告知乙○○稱可聯繫到丙○○，替其擺平此事，並邀約乙○○在同右鄉
    頂村洪文昭之豬舍，乙○○依約到達後，即由被告打電話予丙○○，二人交談
    後再將電話轉交乙○○接聽，丙○○原要求乙○○交付五百萬元，經與被告多次
    討價還價，最後乙○○應允交付三百萬元，並獲丙○○及被告同意；乙○○即返
    回向友人陳文河商借，而由陳文河簽發前開二紙支票交付乙○○轉交被告，再由
    被告交付丙○○所指示前往取票之不詳男子，又轉交予不知情之丙○○之妻王淑
    珒存入帳戶等情，業據乙○○於八十五年十二月九日警訊、八十六年一月六日檢
    察官偵查中指訴甚詳，並有前開二紙支票影本及王淑珒帳戶往來資料明細表在卷
    可稽。觀之乙○○於前開警訊中指稱：「該槍擊案發生後，於八十四年十二月十
    日丁○○有打電話給我說，他可以找到丙○○，幫我擺平，並約我到芳苑鄉頂
    村其姨表洪文昭之豬舍洽談金錢之事」，「我於八十四年十二月十日到達芳苑鄉
    頂村洪文昭豬舍與丁○○會面後，丁○○便打電話予丙○○，再將電話交給我
    ，要我直接跟丙○○接洽，而丙○○就叫我與鄉民代表會副主席丁○○洽談所要
    的價錢，經過一番討價還價，本來丙○○要五百萬元，因我沒有那麼多錢，最後
    副主席丁○○答應以三百萬元交付，於是我事後便開了二張二林農會的支票（票
    主為許月好）金額分別為一百五十萬元，交給副主席丁○○轉交給丙○○」。於
    偵查中更指稱：「八十五年十二月九日（筆錄誤植為七日）在二林分局刑事組所
    做筆錄實在，但有需要補充，因我住宅在八十四年十一月二十七日被槍擊後，之
    後我正常上班，在鄉公所我有講到這件事，是丁○○主動向我說，看他能否連絡
    到丙○○，若連絡上要告訴我，後來就通知在八十四年十二月十日（筆錄誤植為
    十月二十二日，因同年十月二十二日尚未發生恐嚇或槍擊事件，不可能有約定洽
    談之事，足見係筆錄誤植）下午就約我在洪文昭所有的豬舍，該豬舍有電話，丁○○有打呼叫器來，約十分鐘後，有電話進來，是丁○○接的，他說是丙○○打
    的，他們說了一陣後，才把電話交給我，他們的交談內容，我沒有聽到，那個講
    話的聲音，與以往跟我恐嚇的是同一個人，丙○○一開始怪我沒幫他忙，後來他
    說他查清楚，我有幫他，他較抱歉，他說他很困難，要我幫他籌五百萬，我說我
    有困難，要去借，他才說三百萬：：：」，「丁○○他知道丙○○向我恐嚇這件
    事，也是他主動說要連絡丙○○的，：：：因我住宅曾被槍擊，心裡害怕，怕丙○○對我不利，才付錢給他」等語，足證本件確係被告主動向乙○○提及可連絡
    丙○○擺平槍擊恐嚇之事，而非乙○○向被告求助後，始安排與丙○○於電話中
    討價還價。
三、經本院訊之本件同案被告丙○○雖否認有前開向乙○○電話勒索五百萬元，及唆
    使二名男子前往乙○○住宅槍擊，並以電話連絡被告約乙○○至洪文昭豬舍，洽
    談勒索金額等事實。然右開事實，既經乙○○多次指述明確，核與被告丁○○供
    述係丙○○打電話至前述洪文昭豬舍等情相符；而證諸事後乙○○所交付之二紙
    支票，又係以丙○○之妻王淑珒帳戶提示兌領，王淑珒於警訊及偵查中更證稱其
    取得支票後，丙○○曾打電話回家，經其告知有收到二紙支票時，丙○○僅說：
    「妳收起來了！好啦！好啦！」等語，未對該支票來源有任何質疑或表示，益足
    證丙○○確有向乙○○勒索前開金錢，並透過本件被告安排與乙○○討價還價，
    及由被告收受支票轉交。丙○○事後為前述否認，除有為本件被告脫卸之用意，
    更能達成為自己脫罪卸責之目的，自難以採信。而由前揭先丙○○以電話向乙○○勒索五百萬元未得逞，既而有不詳男子二名前往乙○○住宅槍擊，再由本件被
    告約同乙○○至洪文昭豬舍，以電話與丙○○討價還價，將金額降為三百萬元，
    待乙○○交付支票，又由本件被告將支票交付丙○○所指示之男子轉交王淑珒等
    一連串之事實發展；另參以丙○○前係因涉嫌於八十一年八月十八日持槍射擊原
    天道盟不倒會會長謝通運成傷，遭臺灣彰化地方法院通緝，通緝期間又涉嫌於八
    十二年九月二十二日結夥持龐大武器射殺謝通運，造成社會震驚，而惡名遠播，
    令人聞之喪膽，此有通緝書在原審卷可稽。故本件丙○○顯係利用其惡名，以電
    話向乙○○名為請求幫助，實為勒索五百萬元，經乙○○以金額過大無法籌足支
    付予以拒絕，乃改以唆使不詳男子持槍射擊乙○○住宅之方式予以警告，再透過
    被告丁○○出面佯為擺平，而約同乙○○洽談恐嚇金額，及收轉恐嚇之支票甚明
    。
四、被告雖一再辯稱係應乙○○之請，始代為連絡丙○○與乙○○商討金額，並無與
    丙○○基於共同犯意聯絡而為恐嚇之情事。然丙○○於實施本件恐嚇取財犯行之
    時，既係在通緝逃亡中，行飄忽不定，其妻王淑珒尚證稱無法與之聯絡，苟被
    告非與之有密切聯繫，其豈敢輕易向乙○○承諾代為連絡擺平此事﹖又若非其與
    丙○○在乙○○家中遭槍擊後，曾有所聯繫，其焉有可能於承諾乙○○為前開連
    絡後，丙○○立即知悉，並立即為連絡，且約定商討之地點，又非被告自宅或乙○○住處，而係洪文昭之豬舍﹖再者，苟被告確係應乙○○之請，而允為擺平此
    事，其既明知乙○○並非有積欠丙○○任何債務之情事，乙○○原無任何支付前
    述金額之義務，依理其應當為乙○○之利益著想，而極力求情於丙○○，以免除
    或減輕乙○○之負擔，乃其竟於連絡上丙○○後，放任乙○○自行與丙○○討價
    還價，甚至答應三百萬元之價碼，且又於明知為恐嚇款項之情形下，代為收轉前
    開二紙支票，益見其並非基於乙○○之立場而出面，更與其是否身為調解委員無
    涉。況丙○○既能自行打電話向乙○○勒索五百萬元，其果真要與乙○○討價還
    價，原無庸透過被告代為連絡，更無透過被告代為收轉索金之必要，即可逕自為
    之。若被告與丙○○無任何犯意聯絡，而冒然之介入其中，豈非更易暴露丙○○
    之犯行，丙○○焉有同意由被告代為收轉前述支票之可能﹖且被告由乙○○收取
    前述二紙支票後，仍代丙○○保管數日，始轉交丙○○所指示之人取交丙○○之
    妻，更足徵被告與丙○○之關係匪淺，而能獲丙○○之信賴。更參以乙○○於警
    訊及偵查中已明確指稱係被告主動打電話表示可以幫忙擺平此事，則被告與丙○○確係於乙○○住宅遭人槍擊後，基於犯意聯絡，由被告出面佯為擺平，實為基
    於丙○○之利益談判恐嚇價碼，並代為收轉恐嚇所得支票至明。被告事後所辯，
    無非卸責之詞，不足採信。至乙○○於住處遭槍擊後之八十四年十二月十八日警
    訊中雖陳稱：「（問：據聞曾有芳苑鄉代表會副主席丁○○有意出面斡旋此事，
    您是否有聽聞或接受了﹖）我不知道此事，還沒有找我談這事。」云云；然衡之
    八十四年十二月十八日警訊時，乙○○所交付予被告輾轉交付丙○○妻之前述支
    票，均未屆發票日，未能兌領，即丙○○實施恐嚇之最終目的尚未達成，乙○○
    果爾透露本件被告與其相約至洪文昭豬舍，及與丙○○討價還價，並交付支票等
    實情，警方勢必循支票兌換途徑追查，進而阻止支票兌現，則乙○○難免再陷入
    遭丙○○恐嚇之威脅中，以乙○○之社會歷練，不可能不知其本身之危險情境，
    故其前開陳述，難認與事實相符。另乙○○於原審審理中，以迄本院前審審理中
    多次證稱係其主動尋求被告之協助，再與丙○○談判價碼云云，既與其於警訊及
    偵查中明確陳述之內容相違，應係事後迴護被告之詞，亦不足據為被告有利之認
    定。綜上所述，本件罪證明確，被告犯行至堪認定。
五、核被告所為，係犯刑法第三百四十六條第一項之恐嚇取財罪，其與丙○○間有犯
    意聯絡及行為分擔，均為共同正犯。公訴意旨雖又以本件係由丙○○先唆使手下
    二人，持槍向乙○○之住宅射擊九發子彈，再由被告出面連絡取得恐嚇款項，而
    認被告同時亦涉有違反槍砲彈藥刀械管制條第七條第四項之未經許可持有槍枝罪
    嫌。然據乙○○於前揭警訊及偵查中之指述內容，被告確係於乙○○住處遭槍擊
    後，近二個星期始出面向乙○○聲稱可擺平本件槍擊事，而參與本件恐嚇犯行，
    此外，並無任何積極事證足證被告與丙○○間就以槍擊做為恐嚇手段一事，事先
    有所謀議或其他犯意聯絡之情事，故本件依現有事證僅足證被告有參與槍擊後之
    恐嚇取財犯行，而不能證明被告就前述未經許可持有槍枝部分犯行，有犯意聯絡
    或行為分擔，然因公訴意旨認此部分持槍犯行，與前揭恐嚇取財行為，有牽連犯
    裁判上一罪之關係，爰不另為無罪之諭知。原審法院未審酌前述不利被告之證據
    ，遽為被告無罪之判決，核有未當。檢察官上訴意旨執此指摘原判決此部分不當
    ，即有理由，應由本院將原判決此部分撤銷改判。爰審酌被告前無重大不良素行
    ，其身為地方民代兼鄉民代表會副主席，竟不知為民表率，反而參與亡命之徒之
    恐嚇取財犯行，助長犯罪惡風，而本件恐嚇金額高達三百萬元，造成社會不安，
    其犯罪情節非輕，惟念其於本件犯罪之中尚無證據證明已分得犯罪所得等一切情
    狀，量處如主文第二項所示之刑示懲，
據上論斷，應依刑事訴訟法第三百六十九條第一項前段、第三百六十四條、第二百九
十九條第一項前段，刑法第二十八條、第三百四十六條第一項，罰金罰鍰提高標準條
例第一條前段，判決如主文。
本案經檢察官甲○○到庭執行職務。
中      華      民      國    九十二    年      七      月      三      日
                                   臺灣高等法院臺中分院刑事第六庭
                                         審判長法  官  李  文  雄
                                               法  官  陳  嘉  雄
                                               法  官  邱  顯  祥
右正本證明與原本無異。
檢察官得上訴。
如不服本判決應於收受送達後十日內向本院提出上訴書狀，其未敘述上訴之理由者並
得於提起上訴後十日內向本院補提理由書（均須按他造當事人之人數附繕本）。
                                               書記官  陳  桂  芬
中      華      民      國    九十二     年      七       月     四     日
                                                                        Ｆ


司法院資訊處製作；財團法人民間司法改革基金會備份。
